【裁判字號】    98,簡上,81
【裁判日期】    981030
【裁判案由】    給付票款
【裁判全文】
臺灣彰化地方法院民事判決  98年度簡上字第81號
上  訴  人  丁○○
訴訟代理人  丙○○
被上訴人    乙○○
上列當事人間請求給付票款事件，上訴人對於中華民國98年5月
26日本院北斗簡易庭98年度斗簡字第38號第一審判決提起上訴，
本院於民國98年10月20日言詞辯論終結，茲判決如下：
    主  文
上訴駁回。
第二審訴訟費用新台幣玖仟柒佰伍拾元由上訴人負擔。
    事實及理由
一、被上訴人於起訴及上訴審主張：伊執有上訴人所簽發，經訴
    外人甲○○背書之如附表所示，金額合計新台幣(下同）60
    萬元之支票2紙，經提示均不獲付款。系爭2紙支票上訴人自
    稱係於97年12月27日向銀行辦理辦理掛失止付，惟依台灣中
    小企業銀行二林分行收文章記載為98年1月6日辦理掛失止付
    ，而被上訴人係早於97年10月31日、97年12月2日即先後將
    系爭2紙支票交由銀行託收，因此，被上訴人係於上訴人向
    銀行辦理掛失止付前即已取得系爭2紙支票，且係因訴外人
    甲○○持系爭2紙支票向伊調借現金，每10萬元先預扣利息
    3000元，被上訴人並非惡意且以不相當之對價取得系爭2紙
    支票，被上訴人為善意執票人，上訴人自不得以其與甲○○
    間之糾紛，遽以主張票據無效，上訴人辯稱支票及印章遭甲
    ○○盜用一節，亦應自負舉證責任，為此依票據關係，求為
    命上訴人如數給付票款並均自民國97年12月31日起至清償日
    止，按年息百分之6加給之利息等情。原審為被上訴人勝訴
    判決，並依職權為假執行之宣告，被上訴人於本院為駁回上
    訴之聲明。
二、上訴人則以：被上訴人所持有之系爭2紙支票，係遭訴外人
    甲○○竊取後偽造，並非由上訴人所簽發，自毋庸負發票人
    責任：前開支票均非上訴人簽發，係訴外人甲○○於97年10
    月間，趁上訴人前往台北工作一個多月期間，至上訴人位於
    彰化縣二林鎮○○段311-37地號土地上之倉庫內，竊取上訴
    人之支票及印章後，未經上訴人之授權，盜用上訴人印章所
    簽發，案經上訴人向彰化縣警察局芳苑分局二林派出所提出
    竊盜及偽造有價證券罪告訴在案，並向臺灣中小企業銀行二
    林分行辦理掛失止付在案，嗣後，甲○○於97年11月6日復
    持上開竊取所得上訴人之印章申請另一新支票本，系爭2紙
    支票既為甲○○偽造，上訴人自毋須負發票人責任，再者，
    系爭2紙支票上所載退票理由載明「存款不足及發票人簽章
    不符」，亦證系爭2紙支票確非由上訴人所簽發。又被上訴
    人係在上訴人於97年12月27日辦理掛失止付之後，始自甲○
    ○取得除上開2張支票外，至少尚有6張支票金額合計165萬
    元，連同系爭2紙支票金額達225萬元，揆諸被上訴人取得系
    爭2紙支票之發票日均為97年12月30日，衡之常情，收受背
    書人所交付之客票，應照會銀行以明瞭發票人票據信用，被
    上訴人竟未詳查即收受系爭2紙支票，復收受甲○○交付之
    另6紙支票，難謂非惡意取得，自不得享有票據上權利，上
    訴人亦得以對抗甲○○之事由對抗被上訴人。再者，被上訴
    人在短期內取得多張由甲○○偽造之支票，其與甲○○間有
    何債權債務關係，均未見被上訴人舉證，縱非惡意取得，應
    係以無對價或顯不相當之對價取得支票，亦應繼受其前手甲
    ○○之瑕疵，不得請求上訴人支付票款資為抗辯，而聲明：
    (一)廢棄原判決；(二)被上訴人在第一審之訴駁回。
三、按支票為無因證券，在支票上簽名者，依票上所載文義負責
    ，又票據上簽名，得以蓋章代之。為票據法第五條第一項及
    第六條所明定。查本件系爭支票係自上訴人之帳號所領用，
    而該支票上所蓋上訴人印章之真正又為上訴人所不爭執。依
    上開法條，上訴人應依票上所載文義負責，上訴人既自認系
    爭支票之印文為真正，則其辯稱該支票及印章係遭第三人甲
    ○○所竊取盜開，自應由其負舉證之責任；又上訴人主張被
    上訴人惡意取得系爭支票云云，然遭被上訴人否認，若上訴
    人不能證明被上訴人取得系爭支票係出於惡意，即明知該支
    票係甲○○所竊取並盜開仍收受，究難以此事由對抗被上訴
    人。經查，上訴人自96年底起至97年11月以前因合夥室內裝
    潢關係，曾將系爭帳號之支票借與第三人甲○○使用，此為
    上訴人所自承，惟其辯稱支票章都由其所蓋，印章亦為其自
    行保管云云，然證人甲○○於原審則到庭證稱：上訴人前後
    共借其四本空白支票，前二本係上訴人交給他，後二本係其
    直接去銀行申請，上訴人將支票及印章均交其保管，上訴人
    事先有同意其可使用支票，系爭支票係在發票日前之一個月
    至二個月左右，為調借現金而背書交付給被上訴人，退票總
    共18張，其餘均有兌現，發票日到期時其會將款項匯入上訴
    人之帳戶內以兌現等語在卷，又上訴人於原審98年5月19 日
    言詞辯論時既稱：「到97年11月以前我有同意證人（即甲○
    ○）開票，那時印章由我蓋的」等語，凡此均可見上訴人確
    有授權甲○○簽發使用系爭支票甚明，而甲○○並無盜蓋印
    章偽造系爭支票之行為，故上訴人辯稱：甲○○係於97 年
    10月間趁其前往台北工作一個月多期間，竊取其支票及印章
    盜開支票云云顯然採信。訴外人甲○○於原審已證稱上訴人
    將空白支票及印章均交其保管，且事先有同意其可使用支票
    等語，則甲○○嗣後開立支票之前，自無再逐張徵詢上訴人
    同意之必要，故甲○○稱開票時沒有再逐一經上訴人同意一
    語，亦不得據此而認為甲○○有竊取上訴人之支票及印章而
    盜開支票之行為，因此上訴人就其主張系爭支票係遭第三人
    甲○○竊取並盜開一節，就此有利於己之事實並未舉證以實
    其說，自礙難採信。
四、又按票據行為為不要因行為，即不以給付之原因為要素而得
    成立之行為，凡簽名於票據之人，不問原因如何，均須依票
    上所載文義負責，除執票人取得票據係出於惡意或詐欺者外
    ，發票人不得以自己與執票人前手所存抗辯之事由，對抗執
    票人；又按票據行為，為不要因行為，執票人不負證明關於
    給付之原因之責任，如票據債務人主張執票人取得票據出於
    惡意或詐欺或係無對價或以不相當對價取得時，則應由該債
    務人負舉證之責（最高法院49年台上字第678號、64年台上
    字第1540號判例要旨及71年度台上字第5228號、85年台上字
    第286號判決要旨請參照）。查上訴人主張被上訴人取得系
    爭支票係出於惡意者，係以其已於97年12月27日向銀行辦理
    掛失止付手續，而系爭2紙支票之發票日均為97年12月30日
    ，被上訴人收受背書人交付之客票，未照會銀行以明瞭發票
    人票據信用為據，惟依上訴人提出之票據掛失止付通知書所
    示，其申請掛失止付之收文日期為98年1月6日，掛失之支票
    號碼為AY0000000號，然系爭二紙支票之號碼為AY0000000、
    AY0000000號，且被上訴人稱面額35萬元之支票託收時間為
    97年10月31日，另面額25萬元之支票託收時間為97年12月2
    日，此有託收明細表可稽，足見系爭2紙支票均在上訴人申
    請其他票據掛失之前即已開立，且上訴人亦係在97年12月30
    日始前往更改支票印鑑章，致系爭2紙支票之退票理由單所
    載之退票理由為存款不足及發票人簽章不符。另上訴人對於
    其所辯稱系爭支票係遭第三人甲○○所盜開，且為被上訴人
    所明知仍惡意取得票據，及被上訴人係無對價或以不相當對
    價取得票據等情，均未舉證以明之，其主張即不足採信。況
    甲○○於原審證稱其為調借現金而將系爭支票背書交付給被
    上訴人等語甚明，被上訴人於本院陳稱甲○○持系爭2紙支
    票向伊調借現金，每10萬元先預扣利息3000元等語，上訴人
    對此亦不爭執，益証被上訴人並非惡意或以不相當之對價取
    得系爭2紙支票無疑，上訴人之上開主張洵無足採。
五、綜上，上訴人就其主張被上訴人取得系爭票據係出於惡意且
    無對價一節，既未盡舉證之責任，則依前揭舉證責任分配之
    說明，被上訴人即不負證明關於給付之原因之責任，依票據
    法第13條前段及第14條第2項之規定，上訴人以自己與執票
    人之前手所存之抗辯事由對抗被上訴人，並主張被上訴人不
    得享有優於其前手之權利，均無理由。
六、從而，被上訴人依票據關係請求上訴人給付60萬元，及均自
    97年12月31日起至清償日止，按年息百分之6計算之利息，
    自屬正當，應予准許。原審為上訴人敗訴之判決，並依職權
    為假執行之宣告，於法並無不合，上訴意旨指摘原判決不當
    ，求予廢棄改判，為無理由，應予駁回其上訴。
七、結論：本件上訴人之上訴為無理由，依民事訴訟法第四百三
    十六條之一第三項、第四百四十九條第一項、第七十八條，
    判決如主文。
中    華    民    國    98    年    10    月    30    日
                  民事第一庭審判長法  官  康弼周
                                  法  官  陳正禧
                                  法  官  施坤樹
以上正本係照原本作成。
本判決不得上訴。
中    華    民    國    98    年    11    月    2    日
                                  書記官  施嘉玫
┌──────────────────────────────────────────┐
│附表：                                                                              │
├──┬──────┬──────┬────────────┬─────┬──────┤
│編號│發   票   日│金額(新台幣)│付         款         人│支票號碼  │提 示 日 期 │
├──┼──────┼──────┼────────────┼─────┼──────┤
│ １ │97年12月30日│35萬元      │台灣中小企業銀行二林分行│AY0000000 │97年12月30日│
├──┼──────┼──────┼────────────┼─────┼──────┤
│ ２ │97年12月30日│25萬元      │同    上                │AY0000000 │97年12月30日│
└──┴──────┴──────┴────────────┴─────┴──────┘


司法院資訊處製作；財團法人民間司法改革基金會備份。
